【裁判字號】    96,易,1631
【裁判日期】    970326
【裁判案由】    違反政府採購法
【裁判全文】
臺灣臺南地方法院刑事判決              96年度易字第1631號
公  訴  人  臺灣臺南地方法院檢察署檢察官
被      告  乙○○
            己○○
上二人共同
選任辯護人  楊申田律師
被      告  丙○○
選任辯護人  陳新三律師
被      告  戊○○
上列被告因違反政府採購法案件，經檢察官提起公訴（96年度偵
字第11952號），本院判決如下：
    主  文
乙○○、己○○共同連續意圖影響採購結果，而借用他人名義及
證件投標，各處有期徒刑陸月，減為有期徒刑月，如易科罰金
，均以銀元佰元即新臺幣玖佰元折算壹日。
丙○○意圖影響採購結果，容許他人借用本人名義及證件參加投
標，處有期徒刑肆月，減為有期徒刑貳月，如易科罰金，均以銀
元佰元即新臺幣玖佰元折算壹日。
戊○○意圖影響採購結果，容許他人借用本人名義及證件參加投
標，處有期徒刑肆月，減為有期徒刑貳月，如易科罰金，均以銀
元佰元即新臺幣玖佰元折算壹日。
    事  實
一、乙○○與己○○係夫妻。乙○○係址設高雄市鼓山區○○○
    路933號1樓億紘股份有限公司（下稱億紘公司）之監察人兼
    工程部經理，己○○係億紘公司負責人；丙○○為址設高雄
    市○○區○○街129之1號佳鼎電機技師事務所（下稱佳鼎事
    務所）之負責人；戊○○為址設高雄市三民區○○○街138
    號1樓鴻威企業有限公司（下稱鴻威公司）之實際負責人（
    公司登記之代表人陳靜如係戊○○之妻）；陳賜杰則係址設
    臺北縣新店市○○路568號2樓廣佑科技股份有限公司（下稱
    廣佑公司）負責人，林先平、邱健楠及李盈璁均為廣佑公司
    之員工。
二、民國（下同）93年2月間臺南縣六甲鄉公所辦理「六甲鄉○
    區巷道裝設錄影監視系統工程」（承辦人：甲○○，以下簡
    稱系爭監視系統），該工程分為「設計監造」案與「工程」
    案（即工程施作部分）二案招標。乙○○與己○○為期取得
    該工程之設計監造案，並計畫於工程施作案得標後將該工程
    交予廣佑公司施作，且為期能有三家以上合格廠商參與投標
    該工程之施作標案而順利開標、得標，不致因投標之合格廠
    商不足三家而流標，竟共同基於意圖影響採購結果而借用他
    人名義投標之概括犯意聯絡，於93年2月17日設計監造案公
    告招標後之同月間某日，向佳鼎事務所負責人丙○○借用佳
    鼎事務所技師執業執照與丙○○技師公會會員證，由乙○○
    於93年2月27日以佳鼎事務所代理人名義至台南縣六甲鄉公
    所出席上開監視系統之設計監造案之投標、簡報，並當場以
    議價方式取得該委託設計監造案；再於93年4月30日工程標
    公告招標後之93年5月間某日，共同向鴻威公司實際負責人
    戊○○借用鴻威公司營利事業登記證及其他投標應備文件，
    由己○○以乙○○在合作金庫銀行一心路分行所開設之帳戶
    存款購買鴻威公司投押標金支票（票號：AZ0000000，面額
    ：新台幣18萬元）1紙，於93年5月18日上開工程施工案開標
    日，除以億紘公司名義參與投標外，另借用鴻威公司名義充
    作競爭廠商之一，而與廣佑公司一起參加投標，以此借牌方
    式共同圍標上開工程。
三、丙○○為確保乙○○、己○○所屬億紘公司順利取得上開工
    程施作案之得標，基於意圖影響採購結果，容許他人借用本
    人名義參加投標之犯意，於93年2月27日委由乙○○以「佳
    鼎電機事務所」名義出席上開監視系統工程設計監造案之投
    標、簡報，並由乙○○當場以佳鼎電機事務所名義議價取得
    該工程之委託設計監造案。
四、戊○○明知自己無意以鴻威公司名義參與上開工程之競標，
    為增加乙○○、己○○所屬億紘公司順利取得上開監視系統
    工程施工案得標之機會，竟萌生意圖影響採購結果，容許他
    人借用本人名義投標之犯意，於93年5月18日工程標開標前
    ，將鴻威公司參與投標應備證件交付乙○○、己○○，另由
    己○○提供以乙○○在合作金庫銀行一心路分行帳戶存款所
    購買之上開押標金支票1紙，由乙○○、己○○以鴻威公司
    名義參與上開工程施作案之投標，充作競爭廠商之一。
五、前述工程投標廠商資格、產品規格及投、開標等相關資料，
    均全權由佳鼎事務所負責人丙○○負責審查後，由億紘公司
    順利標得該工程施工案，億紘公司旋即將工程交由廣佑公司
    施作。嗣經查證前開由己○○所購買鴻威公司之投押標金支
    票於開標當日即由鴻威公司歸還億紘公司負責人己○○，因
    而查獲上情。
六、案經法務部調查局臺南縣調查站移送台灣台南地方法院檢察
    署檢察官偵查起訴。
    理  由
壹、程序部分
一、被告乙○○、己○○對於共同被告丙○○、戊○○於偵查中
    未以證人身分具結所為證述之證據能力之爭執：
    (一)按法院就被告本人之案件調查共同被告時，該共同被告準
      用有關人證之規定；證人依法應經具結而未具結者，其證
      言不得作為證據；刑事訴訟法第287條之2、第158條之3定
      有明文。次按刑事審判上之共同被告，係為訴訟經濟等原
      因，由檢察官或自訴人合併或追加起訴，或由法院合併審
      判所形成，其間各別被告及犯罪事實仍獨立存在，各被告
      對於其他共同被告之案件而言，為被告以外之人，具證人
      之適格，而與被告有共犯關係之人，其於被告之案件，既
      非被告，自亦具證人之適格，如欲以共同被告或共犯之陳
      述為證據，其等即具證人身分，應依人證之調查程序為之
      。從而，法院就被告之案件對其他共同被告或與被告有共
      犯關係之人調查，均應依人證之調查程序傳喚該共同被告
      或共犯到場，命其立於證人之地位而為陳述，並通知被告
      ，使被告有詰問其現在與先前陳述之瑕疵的機會，以確保
      其詰問權，並藉以發現實體真實（最高法院95年度台上字
      第709號裁判要旨參照）。又被告在訴訟上之詰問權係指
      被告有在審判庭當面詰問證人，以求發現真實之權利，此
      與證據能力係指符合法律所規定之證據適格，而得為證明
      犯罪事實存在與否之證據資格，性質上固非相同，然證人
      於偵查中依法應具結而未具結者，既經刑事訴訟法第158
      條之3明定排除其證據能力，自不以該證人是否具有同案
      共同被告之身分而有不同。
    (二)共同被告丙○○、戊○○對於被告乙○○、己○○所涉犯
      罪事實之調查程序，係立於證人之地位，從而共同被告丙○○、戊○○於檢察官偵查中未經具結所為之陳述，對於
      被告乙○○、己○○即無證據能力。
二、被告丙○○對於證人邱健楠、李盈璁偵查中經具結證述之證
    據能力之爭執：
    (一)依大法官會議第582號解釋，刑事被告詰問證人之權利，
      固屬憲法第16條所保障之訴訟權，且屬憲法第8條第1項「
      非由法院依法定程序不得審問處罰」之正當法律程序所保
      障之權利。惟詰問權係指訴訟上當事人有在審判庭輪流盤
      問證人，以求發現真實，辨明供述證據真偽之權利，其於
      現行刑事訴訟制度之設計，以刑事訴訟法第166條以下規
      定之交互詰問為實踐，屬於人證調查證據程序之一環；與
      證據能力係指符合法律所規定之證據資格，而得成為證明
      犯罪事實存在與否之證據適格，性質上並非相同。偵查中
      檢察官為蒐集被告犯罪證據，訊問證人旨在確認被告嫌疑
      之有無及內容，與審判期日透過當事人之攻防，調查證人
      以認定事實之性質及目的有別。偵查中訊問證人，法無明
      文必須傳喚被告使之得以在場；刑事訴訟法第248條第1項
      前段雖規定「如被告在場者，被告得親自詰問」，事實上
      亦難期被告有於偵查中行使詰問權之機會。此項未經被告
      詰問之被告以外之人於偵查中向檢察官所為之陳述，依刑
      事訴訟法第159條之1第2項之規定，原則上屬於法律規定
      為有證據能力之傳聞證據，於例外顯有不可信之情況，始
      否定其得為證據。是得為證據之被告以外之人於偵查中向
      檢察官所為之陳述，因其陳述未經被告詰問，應認屬於未
      經合法調查之證據，非為無證據能力，而禁止證據之使用
      。此項詰問權之欠缺，非不得於審判中由被告行使以補正
      ，而完足為經合法調查之證據（最高法院96年度台上字第
      7259號判決參照）。
    (二)本件證人邱健楠、李盈璁於偵查中之證述，既經檢察官依
      法定程序命其具結，亦無事證足資認定所述有顯不可信之
      情況，依刑事訴訟法第158條之3、第159條之1第2項，即
      屬有證據能力之傳聞證據。被告丙○○爰引大法官會議第
      582號解釋，爭執其等偵查中之證述，未經交互詰問，認
      無證據能力一節，尚非適法。
貳、實體部分
一、被告乙○○與被告己○○為夫妻，二人於77年12月22日設立
    億紘公司（營業所：高雄市鼓山區○○○路933號1樓），被
    告己○○為負責人，負責公司業務與行政事務，被告乙○○
    為工程部經理兼監察人，負責工程相關業務；被告丙○○為
    佳鼎電機技師事務所負責人（營業所：高雄市○○區○○路
    129之1號）；被告戊○○於74年10月30日設立鴻威公司（營
    業所：高雄市三民區○○○街138號1樓），為該公司實際負
    責人（鴻威公司登記代表人陳靜如為被告戊○○之妻）；陳
    賜杰為廣佑公司負責人（營業所：台北縣新店市○○路568
    號2樓），93年間黃玉文、李盈璁、林先平、邱健楠均為廣
    佑公司員工，黃玉文為廣佑公司台南地區經理，李盈璁為廣
    佑台南地區業務專員，林先平、邱健楠均為廣佑公司工程師
    。以上均有億紘公司、鴻威公司、廣佑公司之公司登記資料
    附卷（參見調查卷第53-56頁），並據證人陳賜杰、黃玉文
    、李盈璁、林先平、邱健楠等證述在卷，且為被告乙○○、
    己○○、丙○○、戊○○所不爭執。
二、台南縣六甲鄉公所為辦理「六甲鄉○區巷道裝設錄影監視系
    統工程」之委託設計監造案（承辦人：甲○○），於93年2
    月17日上網公告公開徵求廠商企劃書，截止收件期限為93年
    2月27日上午10時。93年2月27日被告乙○○以佳鼎事務所代
    理人名義至台南縣六甲鄉公司投標作簡報，因僅有佳鼎事務
    所一標，遂由乙○○當場與六甲鄉公所人員議價、決標，由
    佳鼎事務所以工程結算金額百分之三點四承攬系爭工程之委
    託設計監造案，嗣於完工驗收後結算，佳鼎事務所受領工程
    服務費122,734元，為被告乙○○、丙○○供述在卷，亦據
    證人甲○○證述無訛，並有六甲鄉公所支出傳票一紙在卷可
    參（工程相關資料1冊第282頁）。台南縣六甲鄉公司嗣為辦
    理上開工程之施作案，於93年4月30日上網公告公開招標，
    定於同年5月18日上午10時10分在台南縣六甲鄉公所二樓發
    包室開標，參與投標之廠商計有鴻威公司、廣佑公司與億紘
    公司，投標標價依序為4,260,128元、3,969, 058元與
    3,896,757元，而以億紘公司報價3,896,757元最低，且低於
    底價3,930, 000元而得標。開標當日各投標廠商到場人為：
    億紘公司代表人即被告己○○、鴻威公司代理人黃彥澄及廣
    佑公司代理人李盈璁，其中鴻威公司之押標金18萬元支票（
    票號：AZ0000000）係被告己○○以被告乙○○在合作金庫
    銀行一心路分行開設之帳戶存款所購買，該投押標金支票於
    上開工程施作案投標完成後，即返還被告己○○存入上開合
    作金庫銀行一心路分行被告乙○○帳戶兌領。以上亦有台南
    縣六甲鄉公所招標公告二份、佳鼎公司投標之標封、投標資
    料、93年2月27日議價紀錄、鴻威公司、廣佑公司與億紘公
    司之標封、投標資料、93 年5月18日施工標開標紀錄、退還
    押標金收據、合作金庫銀行一心路分行94年10月24日合金一
    心存字第0940005274號函檢附之上開押標金支票正反面、取
    款憑條與存款憑條影本等附卷可稽，並據證人李盈璁、黃彥
    澄於偵查中結證屬實，亦為被告乙○○、己○○、丙○○、
    戊○○所不爭執。
三、設計監造標案部分：
    被告乙○○、己○○雖辯稱：被告乙○○僅是受被告丙○○委託，就設計監造案前往六甲鄉公所作簡報、議價。系爭
    工程之施作，自領標、得標乃至工程發包，均由被告己○○
    一手處理，被告乙○○不知情，亦未參與。被告己○○施作
    過程中，被告丙○○曾有二、三次告知修正施工瑕疵等語；
    被告丙○○則辯稱：被告丙○○就設計監造案，除於93年2
    月27日委託被告乙○○作簡報、議價外，其他工程設計監造
    如工程預算書、規範說明等均由佳鼎事務所執行，且於93年
    5 月18日施作案開標當日有到場審標，93年7月27日工程抽
    驗及93年8月23-24日驗收時亦均有到場，平日亦曾至現場勘
    查，並告知被告己○○修正施工瑕疵。系爭設計監造標結算
    金額僅區區122,764元，被告丙○○上開所為與該工程款金
    額相當，而監視系統工程著重於設備品質及監視影像畫面之
    清晰度，億紘公司擬安裝之設備均經被告丙○○審查符合規
    範標準，才准安裝，該工程自驗收完成至今皆保持正常運轉
    狀態，被告丙○○自非借牌給被告乙○○、己○○等語，經
    查：
    (一)被告丙○○經營之佳鼎事務所就設計監造案，於93年2 月
      27日所進行之之投標、簡報、決標、議價等重要事項，均
      由被告乙○○一人代理完成，被告丙○○未到場，已見前
      述。被告丙○○雖於調查、偵查時供述：「設計監造案議
      價得標後，均由本事務所與六甲鄉公所接洽，依實際裝設
      地點之需求製作招標文件，並於施作案開標時有到場審標
      」，被告乙○○於審理時亦證稱：「設計監造案開標前一
      日，受被告丙○○委任到場簡報、議價」等語，惟對照證
      人即六甲鄉公所承辦之民政課長甲○○偵查中證述：「（
      問：你是否曾詢問佳鼎為何會參與上開工程之設計、監造
      ？）乙○○曾向我表示他曾承做工研院南部分院在六甲鄉
      的監視系統，所以才知道六甲鄉的工程。」（偵查卷第52
      頁），則本件設計監造案之投標、議價是否出於被告丙○○之意思，已非無疑。證人甲○○嗣於本院審理時證述：
      「佳鼎事務承攬設計監造後，有關工程預算、設計規劃、
      圖說等，都是與被告乙○○聯絡」、「去現場看裝設地點
      ，也都是乙○○先生去的」、「在工程開標以前（指施工
      標）預算書的設計，都找乙○○先生」、「我記得都是跟
      乙○○聯絡」（本院卷第115、121頁），此與被告乙○○
      於審理時自承在此階段曾二至三次會同六甲鄉公所人員至
      現場勘查監視器裝設地點一節相符（本院卷第126頁），
      被告乙○○嗣於證人甲○○在本院審理中為上開證言後，
      始改稱：伊係被告丙○○之窗口，因伊有地緣之便，被告
      丙○○請伊協助會勘云云（本院卷126- 127頁）。足證被
      告乙○○不僅於設計監造案開標當日，代理佳鼎事務所投
      標、簡報、議價、決標，在得標後也參與工程標開標前之
      工程預算、設計規劃階段中應由佳鼎事務所處理之現場勘
      查工作，而身為設計監造人之被告丙○○在此階段竟未曾
      與六甲鄉公所有何聯繫，已違反常情。據此，被告丙○○
      辯稱委託乙○○議價後，均由佳鼎事務所與六甲鄉公所接
      洽一節，顯與事實不符。復參酌證人甲○○另證述：「直
      到開標前才有請那個技師（指被告丙○○）一定要來講那
      個規格標」、「（問：93年5月18施工標開標的時候，有
      請他一定要到場？）是」、「我們總務有跟我講說那個規
      格標，廠商送進來的我們看不懂，要叫那個設計監造公司
      一定要派人或是他們要來講規格標的型錄」等語（本院卷
      第115- 116頁），亦認被告丙○○之所以於93年5月18日
      工程標開標當日到場審標，非無出於六甲鄉公所人員事先
      要求之故，自難僅以被告丙○○到場審標即謂其無牌借他
      人投標之嫌。
    (二)被告丙○○於調查時另辯稱：「佳鼎事務所並未派任何人
      監工，均由我本人親自到施工現場監督安裝並檢查設備」
      ，被告己○○亦附合其說詞於審理中證述：「被告丙○○
      有告訴我們施工的瑕疵，如安裝高度、位置點或是他看的
      點不好，就會叫我們修正」云云，經查：
      1.依證人甲○○證述：施工階段應由監造公司派員執行監
        造，監造公司應陳報監造人員予公所備查等語（本院卷
        116、118頁），本件佳鼎事務所既承攬設計監造案，指
        派現場監工，並向六甲鄉公所陳報監工人員姓名，自屬
        其契約義務，而六甲鄉公所確有收受以佳鼎事務所、被
        告丙○○名義於93年6月8日發文之陳報函，記載「本所
        擬派邱健楠先生為現場負責監督承商施作事宜，並擔任
        貴鄉○○區巷道裝設錄影監視系統工程』現場監工」，
        有該函文附卷可佐（調查卷第7頁），其上並有六甲鄉
        公所民政課長甲○○之批示與印文。然被告丙○○已否
        認佳鼎事務所有發此函，並供述：「佳鼎事務所並未派
        任何人監工，均由我本人親自到施工現場監督安裝並檢
        查設備」、「我不認識邱健楠，他也沒有在本事務所任
        職」（調查卷第5頁）。另林先平為廣佑公司施作本件
        工程之現場負責人，邱健楠為廣佑公司現場施工人員，
        負責器材的安裝，林先平、邱健楠均係受廣佑公司經理
        黃玉文之指派至六甲鄉施作本件監視系統工程，而邱健
        楠不認識被告丙○○，對於系爭監視系統之工程規劃、
        設計完全不清楚，上開佳鼎事務所陳報監工函，非廣佑
        公司所發等情，已據證人黃玉文、林先平、邱健楠於偵
        查中證述屬實，證人林先平、邱健楠復證述，其等於施
        工過程中，除六甲鄉公所承辦人員甲○○偶而會到現場
        外，均未見過被告丙○○，此與被告甲○○偵查中證述
        ：「我偶而上、下班經過時會到現場查看，我未很正式
        的去看。」等語相符，則上開以佳鼎事務所名義向六甲
        鄉公所陳報指派現場監工邱健楠一文，非但內容不實，
        且有偽造之疑。
      2.億紘公司得標後，將系爭工程前段之攝影機架設部分轉
        由廣佑公司施作，並於93年6月4日發文向六甲鄉公所陳
        報開工，該文記載「本公司承攬貴鄉○○區巷道裝設錄
        影監視系統工程』於九十三年六月四日開工，並派林先
        平先生為現場負責人」（調查卷第17頁），而林先平為
        廣佑公司指派施作上開攝影機架設工作之現場負責人，
        已據被告己○○供述在卷（本院卷第155、139頁），與
        證人林先平證述相符，亦有億紘公司上函附卷可稽。經
        對照億紘公司上函與前項佳鼎事務所名義之陳報現場監
        工函，二者文書排列格式、抬頭較大的粗體字、本文字
        體大小、字型均完全一致，顯係使用同一編緝格式而為
        ，該佳鼎事務所名義之函文竟與億紘公司上函格式完全
        相同，實啟人疑竇，非無掩飾借牌之嫌。
      3.億紘公司既將攝影機架設部分轉由廣佑公司施作，苟依
        被告丙○○所述親自履行監造義務，則其縱在廣佑公司
        施作階段，亦理應在安裝前先行審查到場器材是否符合
        契約規格，並於安裝過程中到現場監督，本件六甲鄉公
        所課長甲○○「偶而上、下班經過現場查看」，在現場
        施作之證人林先平、邱健楠尚有印象，何以渠二人對應
        負責現場監造之被告丙○○會毫無印象？顯見被告丙○○所述親自到現場監督施工安裝並檢查設備一節，已難
        認為真實。則既未親自到場監造，顯然也沒有依約向六
        甲鄉公所陳報指派代理人到場監造。被告丙○○雖另辯
        稱：因戶外工程皆採架空明線施作，施作成果隨時可明
        視，且其有無在現場監工係民事履約問題云云，然如其
        確有實質履行監造義務，豈會從未於施工當場到場監督
        各項器材規格與施作過程，卻專挑收工時間到場觀看已
        施作完成的部分，又未對現場施作人員為任何指示？則
        其此部分所辯，顯係卸責之詞，委無足採。
      4.依卷附六甲鄉公所93年7月27日工程抽查紀要表（附於
        相關資料1冊第241頁），其上查核紀要欄記載1.監視器
        高度有部分地點稍低、2.線路未綁確實等情，該紀要表
        固有民政課長甲○○、政風人員康碧麟、廣佑公司現場
        工程人員林先平、被告丙○○等之印文或簽名，因認被
        告丙○○辯稱當日有到場抽查一節，與上開紀要表之記
        載相符。被告己○○於審理中亦為被告丙○○證述：「
        被告丙○○有告訴我們施工的瑕疵，如安裝高度、位置
        點或是他看的點不好，就會叫我們修正」等語（本院卷
        第137頁），據以證明被告丙○○於施作過程中確曾多
        次指示修改瑕疵之事實。惟參照卷附六甲鄉公所提出之
        系爭監視系統自93年6月4日起至同年8月3日止之監工日
        報表（附於相關資料1冊第303-362頁），該監工日報表
        係依施工日期逐日記載「重要施工項目完成數量」、「
        供給材料使用數量」、「出工人數及機具使用情形」、
        「施工取樣試驗紀錄」、「通知承商辦理事項」等每日
        工作內容，每頁下方均有佳鼎事務所與被告丙○○大、
        小印文各一枚，經逐張查閱該監工日報表中，「通知承
        商辦理事項」與「重要事項紀錄」欄，自始至終均為空
        白無任何記載，與被告己○○所為被告丙○○於施作過
        程中曾多次指示修正瑕疵之證言明顯不符，自不足為有
        利於被告丙○○之認定。復經對照93年7月27日監工日
        報表，在「施工取樣試驗紀錄」、「通知承商辦理事項
        」與「重要事項紀錄」欄內，均空白無任何記載，該日
        報表其餘部分亦無93年7月27日抽查紀要表所載之「監
        視器高度有部分地點稍低」與「線路未綁確實」二項重
        要瑕疵，另參酌證人甲○○經詢問被告丙○○於93 年7
        月27日抽驗時有無到場時，其答稱：「他有沒有去，沒
        有印象」（本院卷第120頁），則被告丙○○縱於93年7
        月27日會同抽查時到場，該日所見之二項瑕疵，是否為
        被告丙○○負監造責任所發現，即非無疑。又依被告丙○○調查中供述：「監工日誌均由億紘公司人員自行填
        寫讓我們確認後，我在公司大小章空白處蓋章確認施作
        」等語，則其既為應負監造責任之人，何以竟由應受監
        督之億紘公司自行填寫監工日報表交其蓋章？被告丙○○既未親自或指派代理人於施作時至現場監督，何能確
        認億紘公司於監工日報表所記載之每日到場材料、出工
        人數與使用機具等施工細節均無誤？由此可見，被告丙○○於施工過程中並未按日核實履行監造責任至明，亦
        足佐證其將佳鼎事務所電機技師執照借予被告乙○○、
        己○○無疑。
    (三)綜上，被告丙○○既未核實履行監造義務，系爭監視系統
      工程自93年2月27日設計監造標案之投標、簡報、議價、
      決標及其後之工程預算、設計規劃、勘查現場等，均由被
      告乙○○出面處理而處於被告乙○○掌控範圍，迄至93年
      5 月18日工程標開標後，果真由被告乙○○與己○○共同
      經營之億紘公司得標，嗣後施工階段應由被告丙○○負責
      之監造工作，仍由被告乙○○與己○○所共同經營之億紘
      公司掌控，自足認被告乙○○、己○○為使億紘公司取得
      系爭監視系統工程之施作，借用被告丙○○之佳鼎事務所
      名義參與設計監造案之投標，被告丙○○亦容許被告乙○○、己○○借用其佳鼎事務所名義參與投標，渠等犯行，
      均堪認定。
四、工程標案部分
    被告乙○○、己○○雖辯稱：渠等與被告戊○○經營的鴻威
    公司自90年間起就有借貸關係，系爭工程押標金180,000元
    是借款，非為達陪標目的所為等語，被告戊○○亦辯稱：鴻
    威公司投標資料係由伊與受僱小姐處理，押標金180,000元
    是向被告己○○之借款等語。經查：
    (一)鴻威公司投押標金支票180,000元之發票人為合作金庫銀
      行一心路分行，該支票係由被告乙○○於合作金庫銀行一
      心路分行帳戶內存款申請購買，已見前述，此與一般競標
      之廠商通常係各自提出押標金之情形迥異，已屬可疑。被
      告乙○○、己○○、戊○○雖均辯稱該鴻威公司押標金支
      票係被告戊○○向被告己○○之借款，並提出渠等間自90
      年間起多筆借款往來之存摺交易明細資料等附卷為證，參
      之上開渠等過去資金往來之交易明細，均是由彰化銀行博
      愛分行億紘公司帳戶、彰化銀行博愛分行乙○○帳戶、合
      作金庫銀行一心路分行億紘公司帳戶、國泰銀行四維分行
      億紘公司帳戶等之存款分別存入高雄第二信用合作社彎子
      分社陳靜如帳戶、華南銀行前鎮分行鴻威公司帳戶、土地
      銀行博愛分行鴻威公司帳戶或高雄第二信用合作社三多分
      社被告戊○○之母曾林壽美帳戶，各該借款在交付借款後
      約二週至一月，再自高雄市第二信用合作社彎子分社陳靜
      如帳戶、華南銀行前鎮分行鴻威公司帳戶、土地銀行博愛
      分行帳戶或以支票等分別存入相當於借款金額之款項至上
      開乙○○或億紘公司帳戶以為清償，惟本件鴻威公司押標
      金支票18萬元係開標前一日即93年5月17日直接以合作金
      庫銀行一心路分行被告乙○○帳戶存款向該銀行申請購買
      ，取款憑條為被告己○○之筆跡，支票受款人記載「台南
      縣六甲鄉公所」，翌日開標後該支票又係直接存入乙○○
      同一帳戶兌領，業經被告己○○自承在卷，且有該押標金
      支票與合作金庫銀行一心路分行取款、存款憑條附卷可佐
      （調查卷37- 38頁），與前述被告戊○○、己○○提出渠
      等過去借款之資金交付與清償方式迥異，是否確屬借款，
      已非無疑；參以經詢問被告戊○○「你借這個押標金，是
      怎麼樣去拿到那個錢的？」，其稱：「那一次我是不記得
      」，則其對於迥異於以往之取得借款方式，竟無法說明，
      實與常情有違。
    (二)由卷附鴻威公司與億紘公司標單所附產品規格，其中「機
      櫃式調變主機」均為廣佑公司製造之DM-806N規格、「電
      源供應器」均為廣佑公司製造之PS-1060規格、「機櫃式
      12路混合主機」均為廣佑公司製造之WPC-12規格、「數位
      錄影監控機」均為廣佑公司同一產品型錄，且所附監控軟
      體授權書亦均為奇偶科技於93年5月13日所發之授權書，
      則其等就投標之產品規格顯然具有高度同一性，已啟人疑
      竇。另經詢問被告戊○○本件投標文件內容來源時，其先
      陳述：「都是從網路下載」、「（問：有沒有得到這些公
      司的授權或是怎麼樣？）它如果沒寫就不用授權，一般網
      路也有在給人家download 型錄.... 不一定要去跟他們說
      」，再經詢問投標資料中有關監控軟體部分時，其稱「記
      不起來」，嗣經本院提示奇偶公司監控軟體授權證明書時
      ，始順勢改稱有自奇偶公司取得授權，惟無法說明係自奇
      偶公司何人如何取得該授權證明書，則其辯稱親自處理投
      標資料一節，實非無疑。
    (三)按專業廠商參與工程案投標，意在競標取得標案工程之施
      作，除應先就工程所需各項規格產品詢價外，亦應對施工
      細節詳為規劃後，始有可能向招標機關報價投標，以便得
      標後得以投標價格順利施作。被告戊○○為鴻威公司負責
      人，苟依其所述，投標資料係其與鴻威公司受僱小姐處理
      ，且有競標之決意，理應於投標日親自出席說明，如對部
      分投標資料不具專業性，理應事先請教或由專業人員陪同
      到場，縱不克出席，亦應委由熟悉全部產品報價與施作細
      節之代理人到場說明，始具有足夠的競爭性。本件被告戊○○於93年5月18日工程標案，係委由奇偶公司台灣區總
      經銷即學琳公司南區專案經理黃彥澄到場參與投標，而黃
      彥澄即出具該標案附件中奇偶公司監控軟體授權證明書之
      人，縱認黃彥澄熟稔該授權證明書之監控軟體，然鴻威公
      司投標附件除上開監控軟體外，尚包括各項硬體規格產品
      之報價與施工，黃彥澄既未參與鴻威公司投標產品之詢價
      ，亦未規劃施工細節，如何能於投標時為明確之說明？據
      此，被告戊○○顯無競標意願至明。又參酌被告乙○○於
      審理時陳述：其為松下公司經銷商，黃彥澄任職之國齊公
      司為其供應商，被告乙○○亦為國齊公司經銷商，其與黃
      彥澄認識已有十年等情（本院卷第132頁），則代理鴻威
      公司到場投標之黃彥澄與被告乙○○顯然熟識，實難認與
      被告乙○○毫無關聯。
    (三)系爭監視系統工程案於93年5月18日開標時，共有三家廠
      商投標，有開標紀錄附卷可稽（調查卷第32頁），該工程
      標底價為3,930,000元，鴻威公司投標金額4,260,128元，
      廣佑公司投標金額3,969,058元，億紘公司投標金額
      896,757元，由億紘公司以低於底價之最低價得標，鴻威
      公司投標金額竟逾底價達33萬元之多，而廣佑公司投標金
      額僅略高於底價，且與億紘公司投標金額差距僅7萬餘元
      ，則鴻威公司投標金額顯然過高，亦可佐證被告戊○○無
      得標意願。
    (四)綜上事證，既不足認定被告戊○○有實質處理工程標案之
      投標資料，參酌鴻威公司押標金支票係由被告乙○○帳戶
      存款支付，取款憑條為被告己○○所書寫，該支票於開標
      日又立即存入被告乙○○同一帳戶兌領，鴻威公司投標金
      額偏高，被告戊○○未於開標日到場，所委任之代理人黃
      彥澄又為被告乙○○經銷之合作廠商，足認被告戊○○顯
      無投標與競標意願，則其與被告乙○○、己○○借牌投標
      犯行，亦堪予認定。
五、被告乙○○、己○○雖均否認犯行，被告乙○○辯稱：億紘
    公司業務由被告己○○負責，伊不知被告己○○參與系爭工
    程案之投標，且在億紘公司得標後未參與工程施作，被告己○○亦附合其說詞謂：億紘公司投標並未告知被告乙○○，
    得標後工程施作均由伊一人獨立為之云云。惟被告乙○○與
    己○○為夫妻，二人於77年12月22日設立億紘公司，由被告
    己○○任負責人，負責公司業務與行政事務，被告乙○○則
    為億紘公司工程部經理兼監察人，負責工程相關業務，為其
    二人所不爭執，已見前述，其二人就億紘公司業務固各有職
    司，然公司之營運本需各部門相互聯絡配合，而各自為政，
    毫無聯繫，自非經營公司常態，亦不可能推展公司業務。被
    告乙○○以其監視系統專業負責設計監造標案之投標、簡報
    、議價、決標及得標後之工程預算、設計規劃等，嗣工程標
    果由億紘公司得標，再由被告己○○以其經營億紘公司十餘
    年之資歷負責嗣後之工程施作，其二人顯然是處於分工狀態
    ，本件系爭監視系統工程自設計監造案開標起至工程標案開
    標後之施作、監造至完工驗收，各階段均有被告乙○○或己○○之行為介入，顯然自始至終都處於被告乙○○、己○○
    可掌控之範圍，而由其二人依在億紘公司之職務分擔不同階
    段之工作，從而渠等之共同犯行，洵堪認定。
六、新舊法比較
    被告行為後，刑法部分條文業於94年1月7日修正，94年2 月
    2日公布，95年7月1日施行，現行刑法第2條第1項規定：「
    行為後法律有變更者，適用行為時之法律，但行為後之法律
    有利於行為人者，適用最有利於行為人之法律。」，上開規
    定乃與刑法第1條罪刑法定主義契合，而貫徹法律禁止溯及
    既往原則，係規範行為後法律變更所生新舊法律比較適用之
    準據法，是刑法第2條本身雖經修正，但刑法第2條既屬適用
    法律之準據法，本身尚無比較新舊法之問題，應一律適用裁
    判時之現行刑法第2條規定以決定適用之刑罰法律。又本次
    刑法修正之比較新舊法，應就罪刑有關之一切情形，綜其全
    部罪刑之結果而為比較（最高法院95年度第8次刑庭會議決
    議參照）。茲將本案所涉新舊法條之比較臚列如下：
    (一)共同正犯部分
      修正前刑法第28條規定：「二人以上共同實施犯罪行為者
      ，皆為正犯」，修正後刑法第28條規定：「二人以上共同
      實行犯罪行為者，皆為正犯」，即修正後之刑法剔除完全
      未參與犯罪相關行為之實行的「陰謀共同正犯」及「預備
      共同正犯」，顯已影響行為人刑罰之法律效果，自屬法律
      有變更，爰依修正後刑法第2條第1項規定比較新舊法，本
      件修正前刑法第28條規定，並無不利於被告之情形，故應
      適用修正前刑法第28條之規定。
    (二)連續犯部分
      刑法第56條連續犯之規定業經刪除，此項刪除雖非犯罪構
      成要件之變更，然顯已影響行為人刑罰之法律效果，自屬
      法律有變更，應為新、舊法之比較。查新法施行後，原規
      定之連續數行為而犯同一罪名者，除有接續犯之情形外，
      應按數罪併罰之原則論處，比較刪除前後之規定，刪除後
      之法律適用，並未較有利於被告，故本件被告乙○○、己○○各項連續犯行，仍應依修正前刑法第56條連續犯之規
      定論以一罪，並加重其刑。
    (三)易科罰金部分：
      依修正前刑法第41條第1項前段規定：「犯最重本刑為五
      年以下有期徒刑以下之刑之罪，而受六個月以下有期徒刑
      或拘役之宣告，因身體、教育、職業、家庭之關係或其他
      正當事由，執行顯有困難者，得以一元以上三元以下折算
      一日，易科罰金」。又被告行為時之易科罰金折算標準，
      依現已廢止之罰金罰鍰提高標準條例第2條前段，就其原
      定數額提高為一百倍折算一日，則本件被告行為時之易科
      罰金折算標準，應以銀元三百元折算一日，經折算為新臺
      幣後，應以新臺幣九百元折算為一日。惟95年1月1日修正
      公布施行之刑法第41條第1項前段則規定：「犯最重本刑
      為五年以下有期徒刑以下之刑之罪，而受六個月以下有期
      徒刑或拘役之宣告者，得以新臺幣一千元、二千元或三千
      元折算一日，易科罰金」。比較修正前後易科罰金之折算
      標準，以95年7月1日修正公布施行前之規定，較有利於行
      為人，自應依刑法第2條第1項前段之規定，適用修正前刑
      法第41條第1項前段規定，定其折算標準。
七、被告乙○○、己○○借用無投標競標意願之被告丙○○所開
    設之佳鼎事務所名義，參與93年2月27日之工程設計監造標
    案之投標，嗣再於93年5月18日借用無投標競標意願之被告
    戊○○所設鴻威公司名義，參與93年5月18日之工程標案之
    投標，核係犯政府採購法第87條第5項前段之借用他人名義
    投標罪，其等先後二次借牌投標行為，均係針對本件同一系
    爭監視系統工程，且為使所共同經營之億紘公司獲取得該工
    程之施作，所犯構成要件相同，顯係基於概括犯意為之，為
    連續犯，應依修正前刑法第56條之規定，論以一罪，並加重
    其刑，渠等間就上開犯行，有犯意聯絡，行為分擔，為共同
    正犯。被告丙○○、戊○○無投標競標意願，任由被告乙○○、己○○分別以其等所設之佳鼎事務所、鴻威公司名義參
    與設計監造標案與工程標案之投標，核係分別犯政府採購法
    第87條第5項後段之容許他人借用本人名義參加投標罪。按
    政府採購法之制訂目的，在建立公平、公開之政府採購程序
    ，以提升採購效率與功能，確保採購品質，使政府採購程序
    回歸市場競爭機制，本件被告四人為使億紘公司獲取系爭監
    視系統工程，企圖在形式上製造符合法定投標要件之假象，
    已使政府採購法所期待建立之競標制度無法落實，影響六甲
    鄉公所本件採購工程之公平性與工程利益。審酌被告乙○○
    、己○○、丙○○均無前科，被告戊○○於82年間雖因業務
    過失致死罪判處有期徒刑5月、緩刑3年確定，惟緩刑期滿未
    經撤銷緩刑之宣告，依刑法第76條，其刑之宣告已失其效力
    ，以上均有台灣高等法院被告四人前案紀錄表在卷足憑。復
    衡以本件工程之投標金額、被告乙○○、己○○、丙○○所
    獲利益及被告被告四人犯後均矢口否認犯行，態度非佳等一
    切情狀，爰各量處如主文所示之刑，並分別諭知易科罰金之
    折算標準。又被告四人所為上開各罪犯罪時間均在96年4月
    24 日以前，所犯合於中華民國九十六年罪犯減刑條例之減
    刑條件，應依該條例第2條第1項第3款之規定，分別減其宣
    告刑之2分之1。
八、末按廠商之代表人、代理人、受雇人或其他從業人員，因執
    行業務犯政府採購法之罪者，除依該條規定處罰其行為人外
    ，對該廠商亦科以該條之罰金，為政府採購法第92條所明定
    ，被告己○○、乙○○、丙○○、戊○○分別為億紘公司、
    佳鼎事務所與鴻威公司之代表人或受雇人，億紘公司、佳鼎
    事務所與鴻威公司原應依上開規定科處罰金，惟該罰金刑之
    追訴時效業已完成，已由台灣台南地方法院檢察署檢察官為
    不起訴處分，附此敘明。
九、據上論斷，應依刑事訴訟法第299條第1項前段，政府採購法
    第87條第5項，刑法第2條第1項、第11條前段第1項、修正前
    刑法第28條、第56條、第41條第1項前段，廢止前罰金罰鍰
    提高標準條例第2條，中華民國九十六年罪犯減刑條例第2條
    第1項第3款、第7條，判決如主文。
本案經檢察官丁○○到庭執行職務
中    華    民    國    97    年    3     月    26    日
                  刑事第五庭    法  官  林逸梅
以上正本證明與原本無異
如不服本判決應於收受本判後10日內向本院提出上訴書狀，並應
敘述具體理由。如未敘述上訴理由者，應於上訴期間屆滿後20日
內向本院補提理由書狀（均須按他造當事人之人數附繕本）「切
勿逕送上級法院」。
                                書記官  葉仲文
中    華    民    國    97    年    3     月    31    日
附錄本件論罪科刑法條：
政府採購法第87條第5項（強迫投標廠商違反本意之處罰）
意圖影響採購結果或獲取不當利益，而借用他人名義或證件投標
者，處 3 年以下有期徒刑，得併科新臺幣 1 百萬元以下罰金。


司法院資訊處製作；財團法人民間司法改革基金會備份。
